臺灣彰化地方法院民事判決
108年度訴字第672號
原      告  鄭昆元  
訴訟代理人  陳昭勳律師
被      告  洪瑛    
            王松筠  
上  二  人
訴訟代理人  許儱淳律師
被      告  陳林美蘭
            林添富  



            鄭美環  

            曹其棟  

            曹江華  

上  二  人
訴訟代理人  劉豐綸律師
被      告  鄭阿蓮  
            林美嬌  
            林美鳳  

            鄭添財  

上列當事人間請求分割共有物事件，本院於民國111年4月21日言
詞辯論終結，判決如下：
　　主　　　文
一、被告陳林美蘭、林添富、鄭美環、鄭阿蓮、林美嬌、林美鳳
    、鄭添財應就鄭雲龍所遺坐落彰化縣○○鎮○○段0000○0000地
    號土地應有部分各426分之101辦理繼承登記。
二、原告、被告洪瑛、王松筠、陳林美蘭、林添富、鄭美環、鄭
    阿蓮、林美嬌、林美鳳、鄭添財共有之上開土地分割為如附
    表一、如附圖一所示，並依如附表二所示之金額補償。
三、原告其餘之訴駁回。
四、訴訟費用由原告、被告洪瑛、王松筠、陳林美蘭、林添富、
    鄭美環、鄭阿蓮、林美嬌、林美鳳、鄭添財依如附表一「訴
    訟費用負擔比例」欄所示之比例負擔。　　　　
    事實及理由
壹、程序方面
　　被告陳林美蘭、林添富、鄭美環、鄭阿蓮、林美嬌、林美鳳
    、鄭添財（下稱陳林美蘭等7人）經合法通知，均未於最後
    言詞辯論期日到場，核無民事訴訟法第386條所列各款事由
    ，爰依原告之聲請，由其一造辯論而為判決。
貳、實體方面
一、原告主張：原告、被告洪瑛、王松筠（下稱洪瑛等2人）、
    鄭雲龍共有坐落彰化縣○○鎮○○段0000○0000地號土地（下稱
    系爭土地），應有部分如附表一所示，無不能分割之原因，
    且無法協議決定分割方法，茲依民法第823條第1項、第824
    條之規定，提起本件訴訟；又系爭土地之原共有人鄭雲龍就
    系爭土地各具應有部分426分之101，然鄭雲龍已於起訴前即
    民國27年4月1日死亡，而鄭雲龍之繼承人即被告陳林美蘭等
    7人迄今仍未辦理繼承登記，故請求被告陳林美蘭等7人為繼
    承登記，並依如附表一、如附圖一所示之方案分割系爭土地
    ，及依明驛不動產估價師事務所不動產估價報告書（原告方
    案）相互補償（即如附表二所示之金額配賦表；下合稱原告
    方案）等語（按：原告於起訴曹其棟、曹江華為被告後，欲
    對其等撤回起訴，然為已言詞辯論之曹其棟、曹江華所拒絕
    ，故仍應將曹其棟、曹江華列為被告）。
二、被告方面：
　㈠被告洪瑛等2人陳稱：因彰化縣和美地政事務所109年3月13日
    和土測字第362號土地複丈成果圖（下稱現況圖）編號B、D
    所示之建物分別為被告洪瑛等2人所有，故為使被告洪瑛等2
    人所受分配之坵塊與該等建物所坐落之位置一致，請求依如
    附圖二所示之方案分割系爭土地，及依明驛不動產估價師事
    務所不動產估價報告書（被告方案）相互補償（下合稱被告
    洪瑛等2人方案）等語。　　
　㈡被告曹其棟、曹江華陳稱：其等均為鄭雲龍之繼承人，同意
    採取被告洪瑛等2人方案分割系爭土地等語。　
　㈢被告陳林美蘭未於最後言詞辯論期日到場，而其於先前到場
    時陳述：同意分割系爭土地，請求受系爭土地之分配等語。
　㈣被告鄭美環、林美鳳未於最後言詞辯論期日到場，而其等於
    先前到場時陳述：同意分割系爭土地，對於分割方案沒有意
    見等語。 
  ㈤被告林添富、鄭阿蓮、林美嬌、鄭添財經合法通知均未到場
    ，亦未提出書狀作何聲明或陳述。　　　
三、本院之判斷：
　㈠被告曹其棟、曹江華是否為鄭雲龍之繼承人？
　⒈按繼承開始（即被繼承人死亡日期或經死亡宣告確定死亡日
    期）於臺灣光復以前者（34年10月24日以前），應依有關臺
    灣光復前繼承習慣辦理；日據時期臺灣省人財產繼承習慣分
    為家產繼承與私產繼承兩種；家產繼承因戶主喪失戶主權而
    開始；私產繼承則因家屬之死亡而開始；戶主喪失戶主權之
    原因包含戶主之死亡在內，而死亡包括事實上之死亡及宣告
    死亡；因戶主喪失戶主權而開始之財產繼承，其繼承人之順
    序為：㈠法定之推定財產繼承人；第一順序之法定推定財產
    繼承人係男子直系卑親屬（不分長幼、嫡庶、婚生或私生、
    自然血親或準血親）且係繼承開始當時之家屬為限。女子直
    系卑親屬及因別籍異財或分家等原因離家之男子直系卑親屬
    均無繼承權，繼承登記法令補充規定第1條前段、第2條第1
    項、第3項、第4項第1款、第3條第1項第1款、第2項分別定
    有明文。又18年之臺灣為日據時代之後半期，按當時之民事
    法制，在形式上雖仍承認「舊慣」為法源，而不適用日本民
    法之規定；惟其一則因欲使臺灣之民事習慣接近日本法制，
    以配合其所謂「內地」延長主義之同化政策，二則因認臺灣
    習慣有不合近代法律思想之部分，欲加改進，裁判上逐漸改
    變「舊慣」之原有內涵，於是裁判上就臺灣人間之親屬繼承
    事項，或以條理為名目，實則援引日本民法之規定，或以不
    合公序良俗為由，故意將習慣法之內容加以改變，以期臺灣
    之民事法制，最後能統一於日本國法制之下；即原則上仍採
    臺灣習慣為法源，另在繼承制度上，導入日本法律之觀念，
    將日本民法之家督繼承制度移植於臺灣，故因戶主死亡而開
    始之戶主地位之繼承與戶主財產之繼承，不論何者，女子均
    無繼承權（依臺灣之舊習慣，女子除經親屬協議，選定為繼
    承人者外，非當然得為死者之繼承人）。其戶主地位之繼承
    ，以日本民法之規定為條理，依男系、嫡系、長系主義以定
    其順序；戶主財產之繼承則依習慣，在室之男性直系血親卑
    親屬共同繼承之；如被繼承人為家屬時，始不問其為家屬與
    否，亦不問其為男、女，而共同繼承被繼承人之遺產（最高
    法院85年度台上字第2515號判決意旨參照）。再於日據時期
    ，在臺灣習慣，因戶主有繼承開始原因發生，其繼承分為戶
    主身分地位之繼承即戶主繼承，與所遺財產之繼承。關於戶
    主所遺財產之繼承，稱為「因戶主死亡所開始之財產繼承」
    或「家產繼承」，日據後期則改稱為「因戶主喪失戶主權而
    開始之財產繼承」，其繼承人之順位為：㈠法定之推定財產
    繼承人，㈡指定之財產繼承人，㈢選定之財產繼承人，此與戶
    主繼承之情形相同。其法定之推定財產繼承人，應為被繼承
    人之家族，且為直系卑親屬之男子，至姻親卑親屬、女子直
    系卑親屬、男子之入他家或新創一家者均不得為法定之財產
    繼承人，亦與戶主繼承之情形無二致；詳言之，戶主死亡後
    ，戶主身分地位之繼承及戶主所遺財產之繼承，其第一要件
    須為被繼承人之家屬，習慣上分戶而另立一家，即別籍（別
    居）異財者，對於原來之家，即發生喪失繼承權之效果（最
    高法院86年度台上字第1366號判決意旨參照）。
　⒉依戶籍謄本、繼承系統表所示（見本院卷一第105、107、111
    至115、391至394頁；本院卷二第27頁），屬於戶主之鄭雲
    龍是於臺灣光復以前之昭和13年即民國27年4月1日死亡，而
    其直系血親卑親屬有長女江鄭請（民國59年2月11日死亡）
    、長男鄭木（明治40年即民國前5年11月20日死亡，無子嗣
    ）、次男鄭置業（昭和14年即民國28年5月12日死亡）、三
    男鄭置田（明治45年即民國1年5月9日死亡，無子嗣）、次
    女鄭氏根（明治39年即民國前6年4月15日死亡，無子嗣）、
    螟蛉子鄭益壽（民國64年7月16日死亡），可見鄭雲龍死亡
    時，其子女尚存江鄭請、鄭置業、鄭益壽，惟戶主鄭雲龍是
    於民國27年4月1日死亡，則揆諸前揭說明，有關鄭雲龍之財
    產繼承，應依有關「臺灣光復前繼承習慣」辦理，而當時繼
    承習慣是以仍為被繼承人家屬之男子直系卑親屬（不分長幼
    、嫡庶、婚生或私生、自然血親或準血親）為法定之推定財
    產繼承人，至於女子直系卑親屬及因分家而離家之男子直系
    卑親屬則認無繼承權，故江鄭請、鄭置業雖為鄭雲龍之女兒
    、兒子，然鄭雲龍死亡後，因尚有屬於家屬之男子直系卑親
    屬鄭益壽得以繼承，且鄭益壽亦確於鄭雲龍死亡後繼承為戶
    主（見本院卷一第179頁「戶主相續」），另鄭置業則於鄭
    雲龍死亡前之昭和10年即民國24年8月19日就已從鄭雲龍分
    家（見本院卷一第115頁），因此，江鄭請、鄭置業並無從
    為鄭雲龍之法定推定財產繼承人，而應僅鄭益壽為鄭雲龍之
    唯一法定推定財產繼承人。從而，原告於起訴時主張：江鄭
    請之繼承人即被告曹其棟、曹江華亦為鄭雲龍之再轉繼承人
    ，同應就鄭雲龍所遺系爭土地應有部分各426分之101辦理繼
    承登記及受分割系爭土地等語（見本院卷一第71至95頁），
    並無理由，應予駁回。
　㈡按因繼承、強制執行、徵收、法院之判決或其他非因法律行
    為，於登記前已取得不動產物權者，應經登記，始得處分其
    物權，民法第759條定有明文。鄭雲龍於27年4月1日死亡時
    就系爭土地各具應有部分426分之101，而其繼承人即被告陳
    林美蘭等7人迄今仍未就鄭雲龍所遺前揭應有部分辦理繼承
    登記等情，有土地登記謄本、戶籍謄本、繼承系統表在卷可
    憑（見本院卷一第81、85、105、179至201、393、391至394
    頁；本院卷二第27、147頁）。從而，原告於請求分割系爭
    土地之同時，併請求被告陳林美蘭等7人就被繼承人鄭雲龍
    所遺前揭應有部分辦理繼承登記，應予准許。
　㈢系爭土地為原告、被告洪瑛等2人、陳林美蘭等7人所共有，
    應有部分均如附表一所示，無因物之使用目的不能分割或訂
    有不分割期限之約定，且其等無法協議決定分割方法等節，
    為原告、被告洪瑛等2人、陳林美蘭等7人所不爭執，並有土
    地登記謄本、地籍圖附卷可證（見本院卷一第21、81至87頁
    ），應屬真實，故原告依民法第823條第1項前段、第824條
    第2項之規定，請求分割系爭土地，即屬有據。　
　㈣按共有物分割之訴為形成訴訟，法院定分割方法不受當事人
    聲明之拘束，而應綜合考量公平性、應有部分比例與實際使
    用是否相當、共有物之客觀情狀、共有物之性質、共有物之
    價格與經濟價值、共有人利益、各共有人主觀因素與使用現
    狀、共有人之利害關係等因素為之。經查：
　⒈系爭土地面積分別為247、183平方公尺，呈現不規則形狀，
    且使用分區分別為商業區、住宅區，可透過一小巷弄通往彰
    化縣和美鎮和平街對外通行；另系爭土地上現有建物數棟等
    情，有土地登記謄本、地籍圖、本院勘驗測量筆錄、現況圖
    、彰化縣和美鎮都市計劃土地使用分區證明書在卷可佐（見
    本院卷一第21、81、85、255至323、327頁；明驛不動產估
    價師事務所不動產估價報告書），堪信屬實。
　⒉系爭土地分割方案之採取：
　⑴系爭土地面積分別為247、183平方公尺，業如前述，以原物
    分配並無困難，故應以原物分割系爭土地。
　⑵依原告方案分割結果（即如附表一、如附圖一）：
　①原告所受分配如附圖一編號A、A1、D所示之坵塊、被告王松
    筠所受分配如附圖一編號C、C1所示之坵塊彼此相鄰，使原
    告、被告王松筠於分割後得整體利用。
　②原告、被告洪瑛等2人並不爭執如現況圖編號B所示之建物現
    為被告洪瑛所使用（見本院卷一第377頁；本院卷二第22頁
    ）；又將國土測繪圖資與彰化縣房屋稅籍登記表、彰化縣地
    方稅務局房屋稅籍證明書、房屋平面圖互核後（見本院卷一
    第257頁；本院卷二第223至235頁），如現況圖編號E所示之
    建物應是原告所使用之彰化縣○○鎮○○街00巷00號房屋（按：
    38年1月起課房屋稅，且房屋稅納稅義務人為原告、鄭益壽
    ，持分比率各2分之1），且如現況圖編號D所示之建物應是
    被告王松筠所使用之彰化縣○○鎮○○街00巷00號房屋，而被告
    洪瑛等2人對此亦陳稱：如現況圖編號E所示之建物應是原告
    所有，如現況圖編號D所示之建物為被告王松筠所有等語（
    見本院卷一第377頁）。因此，依原告方案分割後，原告所
    使用如現況圖編號E所示之建物、被告洪瑛所使用如現況圖
    編號B所示之建物、被告王松筠所使用如現況圖編號D所示之
    建物，均得分別坐落在其等所受分配如附圖一編號A至D所示
    之坵塊上，而得使該等建物之經濟價值繼續發揮，並無損該
    等建物之建築結構及完整性，可見此分割結果已考量系爭土
    地目前之使用現狀。
　③原告方案已獲原告、被告陳林美蘭等7人約71%應有部分比例
    之大部分共有人同意（見本院卷二第294、297至309頁）；
    另經審酌被告洪瑛等2人所受分配如附圖一編號B、C、C1所
    示坵塊之地形、使用現況後，本院認此分割結果，對不同意
    此分割結果之被告洪瑛等2人而言，並無不利益之情事。
　④按以原物為分配時，如共有人中有未受分配，或不能按其應
    有部分受分配者，得以金錢補償之，民法第824條第3項定有
    明文。依原告方案之分割結果，因原告及被告洪瑛等2人所
    受分配如附圖一編號A至D所示之坵塊地形、面積不同，導致
    價值有所差異，且被告陳林美蘭等7人亦未受分配系爭土地
    之坵塊，故原告、被告洪瑛等2人、陳林美蘭等7人間自當以
    金錢補償之。而本件經本院囑託明驛不動產估價師事務所由
    宋明一不動產估價師以比較法鑑定後，結果依此分割結果分
    割系爭土地後，被告洪瑛等2人應依如附表二所示之金額補
    償原告、被告陳林美蘭等7人，有明驛不動產估價師事務所
    不動產估價報告書（原告方案）存卷可憑（見外放卷），並
    無不當。
　⑶依被告洪瑛等2人方案分割結果（即如附圖二）：　
　　此分割結果僅獲被告洪瑛等2人約29%應有部分比例之少部分
    共有人同意而已，且將使原告所使用如現況圖編號E所示之
    約39%建物【即：18÷（18＋28）≒0.39】坐落在被告王松筠所
    受分配如附圖二編號C所示之坵塊上，導致該建物於將來誠
    可能無法保持完整性，而無法使該建物之經濟價值繼續發揮
    。　　　
　⑷綜上，本院審酌原告、被告洪瑛等2人、陳林美蘭等7人間之
    公平及意願、系爭土地將來利用價值、使用現況、補償金額
    等因素後，認以原告方案分割系爭土地應屬妥適，而為可採
    之分割方法，至被告洪瑛等2人方案，則非可採。　
四、綜上所述，原告依民法第823條第1項前段、第824條第2項之
    規定，請求被告陳林美蘭等7人就被繼承人鄭雲龍所遺系爭
    土地應有部分各426分之101辦理繼承登記，及分割系爭土地
    ，為有理由，應予准許，且經本院審理後，認以原告方案分
    割系爭土地為適當，至逾此範圍之請求，則無理由，應予駁
    回，爰判決如主文第一至三項所示。
五、本件為分割共有物事件，原告、被告洪瑛等2人、陳林美蘭
    等7人本可互換地位，而分割方法是由本院依法裁量，不受
    當事人主張拘束，本院審酌上情，認倘由一造負擔全部訴訟
    費用顯失公平，爰依民事訴訟法第78條、第80條之1、第85
    條第1項但書、第2項之規定，諭知如主文第四項所示。
中　　華　　民　　國　　111 　年　　5 　　月　　27　　日
                  民事第一庭    法　官　許嘉仁
以上正本係照原本作成。
如不服本判決，須於判決送達後20日內向本院提出上訴狀（須按
他造當事人之人數附繕本）。如委任律師提起上訴者，應一併繳
納上訴審裁判費。
中　　華　　民　　國　　111 　年　　5 　　月　　27　　日
                                書記官　曾靖雯　　　
一、附表一：原告方案分割表。
二、附表二：原告方案金額配賦表。
三、附圖一（原告方案）：彰化縣和美地政事務所110年11月26
    日和土測字第1692號土地複丈成果圖。
四、附圖二（被告洪瑛等2人方案）：彰化縣和美地政事務所110
    年11月10日和土測字第1578號土地複丈成果圖。